【裁判字號】    97,台上,6892
【裁判日期】    971231
【裁判案由】    傷害致人於死
【裁判全文】
最高法院刑事判決            九十七年度台上字第六八九二號
上  訴  人  甲○○○
選任辯護人  余 枝 雄律師
上列上訴人因傷害致人於死案件，不服台灣高等法院中華民國九
十七年七月二十四日第二審更審判決（九十七年度上更(二)字第二
五四號，起訴案號：台灣板橋地方法院檢察署八十九年度偵字第
一九六一八號），提起上訴，本院判決如下：
    主  文
上訴駁回。
    理  由
按刑事訴訟法第三百七十七條規定，上訴於第三審法院，非以判
決違背法令為理由，不得為之。是提起第三審上訴，應以原判決
違背法令為理由，係屬法定要件。如果上訴理由書狀並未依據卷
內訴訟資料，具體指摘原判決不適用何種法則或如何適用不當，
或所指摘原判決違法情事，顯與法律規定得為第三審上訴理由之
違法情形，不相適合時，均應認其上訴為違背法律上之程式，予
以駁回。本件原審經審理結果，認為上訴人甲○○○傷害致被害
人張北文於死之犯行罪證明確，因而撤銷第一審關於傷害致人於
死部分之科刑判決，改判仍論上訴人以傷害人之身體，因而致人
於死罪，處有期徒刑年陸月，並為相關從刑之宣告。已詳敘其
調查、取捨證據之結果及憑以認定犯罪事實之心證理由；並就上
訴人否認犯行之供詞及其所辯各語認非可採，予以論述指駁。從
形式上觀察，原判決尚無足以影響判決結果之違背法令情形存在
。上訴意旨略稱：（一）原判決就以下所述均有應於審判期日調
查之證據而未予調查及判決不載理由之違法：(1)依法務部法醫研
究所（下稱法醫研究所）民國九十年七月十七日法醫所九０理字
第一三０八號函載稱：「右側顳枕處三〤０‧五公分之裂傷是鈍
器傷，包括了碰撞與鈍器之打擊，但並不是十分用力，因無骨折
。」尚無法確認死者張北文頭部傷勢如何造成。雖同所九十年九
月十四日法醫所九０理字第一七七九號函（下稱第一七七九號函
）以：「木椅之可能性高」，但「可能性高」一語，僅屬推測之
詞，不足為上訴人不利之認定。扣案之木質板凳經檢測結果，並
未發現可疑血跡斑存在。原審未詳加調查，憑空以臆測之詞，認
定上訴人持木凳將張北文擊傷致死，復未說明所憑證據。(2)法醫
研究所八十九年十二月十三日（八九）法醫所醫鑑字第一二六０
號鑑定書所載病理檢驗結果，雖認張北文原有心臟冠狀動脈（下
稱心冠動脈）狹窄，被毆打頭、胸、腹部受傷出血，雖未致死，
但卻引發心冠動脈狹窄死亡等情。惟其中腹腔部分，記載「無腹
水，無出血，無外傷，無異常，各臟器之位置關係無異常。胃呈
出血狀。」此胃呈出血狀顯係死者本身原有之病情，並非外力撞
擊所造成，始會外表無出血、外傷及異常，則憑何認定其胃出血
狀，係上訴人持木凳加以毆擊所造成。又關於死者腹腔部分，係
記載「無積水、有出血見於前縱膈及右肩鎖骨下之軟組織、無骨
折、無粘連。」臚腔部分，則記載「頭皮有出血見於右側顳部，
無骨折。」等語。但此二處傷勢，與卷附台灣板橋地方法院檢察
署驗斷書關於胸腹部欄記載：「右鎖骨上方有醫療性針孔，周圍
有皮下瘀血。」及頭面頸部欄記載：「右後部頂骨部有挫裂創併
頭皮下血腫、裂創傷已縫合」之傷勢，似為相同，實有加以查明
之必要。如係相同傷勢，則一為醫療性之針孔皮下出血，一為縫
合之舊傷痕，均難認定為上訴人持木凳所擊傷。原判決對此重要
情節並未詳加調查，憑空認定上訴人係持木凳毆擊張北文之頭、
胸、腹部、頭皮下出血。(3)依前揭第一七七九號函載述張北文原
有心冠動脈狹窄，若未發生鬥毆，有無可能發生致死一節，係無
法確定。原判決遽認倘非上訴人持板凳擊傷張北文，不會導致張
北文併發心冠動脈阻塞死亡之結果，因認傷害與死亡間，有相當
因果關係云云，並未說明其認定理由及所憑依據。（二）依證人
陳國鍠、陳秀雲及張秀貞之證述，均足認上訴人確未持木凳擊中
張北文。乃原判決竟以上開證人之證詞均與事實不符，而不足為
上訴人有利之認定，其採證違背經驗法則及論理法則，有認定事
實不依證據之違法。（三）告訴人即張北文之妻鍾筱萍指訴內容
，或稱：上訴人撿起椅子一直打張北文，伊無法靠近；或稱：上
訴人拿板凳從後面攻擊張北文……拿椅子打張北文正面時，伊不
知道，張北文就倒下；或稱張北文是被板凳打倒，然後摸其右側
倒下云云。前後不一，且相矛盾，亦與原判決認定事實不符。原
判決未詳加調查，遽採為上訴人犯罪事實之認定，非但採證違法
併有判決理由不備之違誤。（四）原判決依告訴人事後羅織之指
訴，認定上訴人犯罪，而不採證人陳國鍠、陳秀雲、張秀貞之證
詞，其關於證據之取捨，已逾越自由判斷之職權行使，亦與採證
法則有違。（五）告訴人自警詢至原審前審，均供述張北文無重
大疾病、身體健康，足見告訴人對張北文原有宿疾毫不知情，則
身為外人之上訴人更無從得知。對於張北文死亡結果，客觀上實
非上訴人及任何人所能預見其發生，上訴人自不負傷害致人於死
罪責。原判決論處上訴人該罪刑，有判決不備理由及不適用法則
之違法等語。惟按：（一）取捨證據、認定事實，乃事實審法院
之職權，苟其採證認事之論斷無違經驗法則及論理法則，即不容
任意指為違法。經查：(1)原判決認定上訴人有其事實欄所載傷害
致張北文於死之犯行，係依憑證人即告訴人鍾筱萍（指證：上訴
人加害張北文之情形）、證人即當時前往現場處理之警員陳大華
（證述：到現場時，張北文已送往醫院，現場地上有少許血跡，
在照片上以原子筆所比之處，但白色標示處無血跡等語）等人之
證言，參酌張北文屍體照片六幀、法醫研究所八十九年十二月十
三日（八九）法醫所醫鑑字第一二六０號鑑定書（載有鑑定結果
：張北文因被毆打後併發心冠動脈狹窄死亡之旨）等證據資料而
為論斷。並敘明張北文右側腦部所受之傷勢應非撞擊白色界標所
能造成，而依法醫研究所九十年七月十七日法醫所九０理字第一
三０八號函就：「死者張北文頭皮右側顳枕三〤０‧五公分之裂
傷，可否由傷口外觀判斷係因何原因造成？如係外力所致，該外
力係來自何方？約有多大作用力？」等問題，以：「右側顳枕三
〤０‧五公分之裂傷是鈍器傷。包括了碰撞與鈍器之打擊，但並
不是十分用力，因無骨折。」（見第一審卷第一一九頁），指出
死者右側顳枕部前揭裂傷之形成原因以碰撞或鈍器打擊均有可能
。經第一審函請法醫研究所究明「死者張北文頭部之傷(1)因跌倒
撞擊地面之界標。(2)遭人持扣案木椅丟擲。以何者較有可能造成
」。該所第一七七九號函復：以遭木椅丟擲之可能性較高（見第
一審卷第一三一頁）。是依法醫研究所前述二函就張北文頭皮右
側顳枕部前揭裂傷認係鈍器傷，可能包含碰撞與鈍器之打擊，但
均非十分用力，張北文頭部之頭皮傷並非十分嚴重，因只見破裂
出血並無臚骨骨折，亦無腦損傷臚內出血，所以木椅（按指扣案
之木質板凳）造成之可能性較高。再張北文之傷既僅左手掌掌背
有小擦傷、頭右後部頂骨部有挫裂創併頭皮下血腫（裂創傷口已
縫合）外，餘均無明顯外傷，上訴人以木質板凳毆擊張北文，該
板凳並非必然有血跡反應或見可疑血跡斑，則血跡反應檢測結果
，未發現可疑血跡斑一節，自無從採為有利於上訴人之認定。本
件張北文因原有之心冠動脈狹窄，在被毆後發生阻塞死亡，其外
傷多處，雖非足以致死，然加入被害人心冠動脈狹窄發作，致造
成死亡結果，是張北文遭毆打非致死之直接因果關係，但仍有間
接因果關係之事實，此有前揭第一七七九號函可考。張北文死亡
之直接原因固係因己身心冠動脈狹窄發作所致，惟倘非上訴人持
板凳丟擲、毆擊張北文並致其受傷，不會導致張北文併發心冠動
脈阻塞因而死亡之結果，是其死亡，與上訴人持板凳丟擲、毆擊
之行為仍具有相當因果關係。而以上訴人及其原審辯護人所辯：
張北文之死亡與遭毆打間無相當因果關係云云，不足採取等由甚
詳。已詳敘其認定犯罪事實之依據及理由。(2)關於告訴人指述上
訴人以板凳丟擲張北文後，仍以板凳毆擊張北文數下，致張北文
受傷等情，如何認屬實情，而為可採。原判決於理由二之(二)已詳
加說明。(3)關於證人陳國鍠、陳秀雲、張秀貞之證言，原判決亦
於理由二之(四)、１、(1)說明證人陳國煌證述：伊猜測張北文應係
頭部撞擊地面之白色界標等語，係出於臆測；陳秀雲之證述，則
屬迴護上訴人之詞；證人張秀貞證述與上訴人陳述不符，且其未
全程目睹本件案發經過，是其於第一審所證，僅為案發之片段，
而非全貌等情；詳述如何不足採為有利於上訴人認定之依據。就
前開證人之證言，為其證明力之判斷。以上俱屬事實審法院採證
認事之職權行使，核與經驗法則及論理法則無違，亦無上訴意旨
所指應於審判期日調查之證據而未予調查、判決不載理由及理由
矛盾之違法情形，就此指摘，自非合法之第三審上訴理由。（二
）原判決理由就上訴人持板凳擊傷張北文，與張北文死亡間，如
何具有相當因果關係，詳為說明其認定之依據及理由，已如前述
。至上訴意旨所指該第一七七九號函另謂「死者（指張北文）原
有心臟冠狀動脈狹窄，若未發生鬥毆，可能或不可能發生致死是
不能確定的。」云云（見第一審卷第一三一頁）。係針對張北文
未發生鬥毆之情形而言，與本件原判決認定張北文確已被毆打之
事實，迥然有別，自難執為上訴人有利之論據。原判決理由就此
未另為說明，核與應於審判期日調查之證據而未予調查及判決不
載理由之違法有間。執此指摘，要非適法之第三審上訴理由。（
三）原判決認定上訴人毆打張北文，致其頭、胸、腹部皮下出血
、頭皮右側顳枕部三〤０‧五公分裂傷之事實，理由內已說明頭
右後部頂骨部有挫裂創併頭皮下血腫（裂創傷口已縫合）等情，
其並未認定上訴意旨（一）之(2)所指醫療性針孔部分，亦係上訴
人毆打所致。至上訴人以木質板凳打擊人體胸、腹部，因鈍性外
傷造成皮膚下方軟組織內小血管破裂，輕微者可產生紅腫、疼痛
，較嚴重者則會產生瘀傷，而有黑藍色之皮膚變色，然非必以肉
眼目視可辨等情，原審已詳加調查，並於判決理由二之(二)論述明
確（見原判決第六、七頁）。核無調查職責未盡及判決不備理由
之可言。就此指摘，難認為合法之第三審上訴理由。（四）刑法
第二百七十七條第二項前段之傷害致人於死罪，係對於犯普通傷
害罪致發生死亡結果所規定之加重結果犯，依同法第十七條規定
，以行為人能預見死亡結果之發生而不預見為要件，此所謂能預
見，係指客觀情形而言，與加害人本身主觀上有無預見之情形不
同。原判決理由已說明上訴人持木質板凳丟擲、毆擊張北文，致
其受傷，同時併發心冠動脈阻塞致死之犯行，上訴人於下手傷害
之際，主觀上對於可能造成張北文死亡之結果，雖無預見，亦未
對死亡之結果，有所容認，然頭部係人體脆弱部位，客觀上均能
預見如以木質板凳丟擲、毆擊可能導致死亡之結果，則上訴人對
其傷害行為所引起死亡之加重結果，自應負責等旨（見原判決第
一五頁）。就客觀能預見被害人發生死亡之結果，上訴人所為應
構成傷害致人於死罪責，詳為論述，上訴意旨執告訴人鍾筱萍主
觀上未能預見為據，而為指摘，仍非適法之第三審上訴理由。（
五）其餘上訴意旨經核係置原判決所為明白論斷於不顧，仍持已
為原判決指駁之陳詞再事爭辯，及對於事實審法院取捨證據與自
由判斷證據證明力之職權行使，徒以自己之說詞，任意指摘，難
認已符合首揭法定之第三審上訴要件。其上訴違背法律上之程式
，應予駁回。
據上論結，應依刑事訴訟法第三百九十五條前段，判決如主文。
中    華    民    國  九十七  年   十二   月  三十一  日
                      最高法院刑事第十庭
                          審判長法官  邵  燕  玲
                                法官  李  伯  道
                                法官  孫  增  同
                                法官  李  英  勇
                                法官  黃  正  興
      本件正本證明與原本無異
                                      書  記  官
中    華    民    國  九十八  年    一    月    六    日
                                                      K


司法院資訊處製作；財團法人民間司法改革基金會備份。
